臺灣臺北地方法院交通事件裁定　　　　　　　　　　　九十年度交聲字第九一三號
　　異議人即
　　受處分人　乙○○
右列受處分人因違反道路交通管理處罰條例案件，對於臺北市交通事件裁決所中華民
國九十年八月二十九日所為之處分（原處分案號：北市裁三字第裁二二－ＡＸＸ○○
五○四一號），聲明異議，本院裁定如左：
    主      文
原處分撤銷。
乙○○汽車駕駛人爭道行駛左方車不讓右方車先行，處新臺幣陸佰元，並予記違規點
數壹點。
    理      由
一、按汽車駕駛人爭道行駛左方車不讓右方車先行者，處新臺幣（以下同）六百元以
    上一千八百元以下罰鍰，道路交通管理處罰條例（民國九十年一月十七日總統修
    正公之道路交通管理處罰條例部分條文，其施行日期依同條例第九十三條規定須
    由行政院以命令定之，而行政院係於九十年四月三日以台九十交字第０一九三一
    七號令發布修正後之該條例自九十年六月一日起施行，故以下所述及之本條例，
    如無特別註明，乃係修正生效後之新法，而於敘述上如係九十年一月十七日修正
    ，同年六月一日生效施行前之該條例，則會在該條例下加註【舊法】以資辨明，
    先予敘明）第四十五條第九款定有明文，而汽車駕駛人駕駛汽車違反道路交通管
    理處罰條例第四十五條第九款規定者，除應依該條所規定之罰鍰處罰外，並予記
    違規點數一點，道路交通管理處罰條例第六十三條第一項第一款亦定有明文。
二、本件受處分人即異議人乙○○於九十年四月二十八日上午一時五十分許，駕駛車
    號五Ｌ－九一二號營業小客車（左方車），搭載乘客丙○○、吳念欣，自臺北市
    南港區○○○路○段五十四巷由東往西行駛，途經該路段五十四巷、十二巷十四
    弄無劃分支幹道之交岔路口，其右側車身被沿該路段十二巷十四弄由北往南行駛
    之由甲○○駕駛之車號ＤＡ－三九七五號自用小客車（右方車）前車頭撞及而肇
    事，致甲○○、丙○○、吳念欣受傷，而為臺北市政府警察局通警察大隊（以下
    稱北市交警大隊）以受處分人有違反道路交通管理處罰條例（舊法）第六十一條
    第二項款規定之行為掣單舉發外，嗣受處分人於舉發通知單上所載應到案日期前
    向原處分機關為申訴，經原處分機關請舉發單位即北市交警大隊調查結果，仍認
    受處分人有前開違規行為，原處分機關乃於九十年八月二十九日依修正前之前揭
    道路交通管理處罰條例第六十一條第二項規定裁處受處分人吊扣駕駛執照三個月
    。
三、訊據受處分人固坦承有於前開時地駕駛汽車爭道行駛左方車不讓右方車先行之事
    實，惟矢口否認有任何違反道路交通管理處罰條例第六十一條第二項之行為，辯
    稱：甲○○、丙○○、吳念欣並無受傷云云。經查：
    (一)按法院受理交通事件，準用刑事訴訟法之規定，是最高法院七十六年臺上字第
      四九八六號判例「認定犯罪事實所憑之證據，雖不以直接證據為限，間接證據
      亦包括在內，然而無論直接證據或間接證據，其為訴訟上之證明，須於通常一
      般之人均不致有所懷疑，而得確信其為真實之程度者，始得據為有罪之認定，
      倘其證明尚未達到此一程度，而有合理之懷疑存在而無從使事實審法院得有罪
      之確信時，即應由法院為諭知被告無罪之判決。」所揭示刑事訴訟法上法院認
      定事實之最重要原則之一－即認定被告有罪，就該有罪事實不能有任何之合理
      懷疑存在（beyond the reasonable doubt）之原則於法院審理行為人違反道
      路交通管理處罰條例案件時，當有其適用，易言之，法院於審理行為人違反道
      路交通管理處罰條例案件，當踐行完畢調查證據之程序後，為事實之認定時，
      如原處分機關所認定之行為人違規之事實仍有合理之訴訟上懷疑，而無法百分
      之百確信行為人確有該當於道路交通管理處罰條例各該處罰條文之構成要件事
      實時，此際即應依訴訟上之待證事實「倘有懷疑，則從被告之利益作解釋」（
      in dubi opro reo）之證據法則，作對受處分人有利之認定。又按行政權利在
      侵犯人民權利時，雖然必須有法律依據（所謂的法律保留原則），但是必須選
      擇侵害人民權利最小的範圍內行使之，以符合比例原則；而是否符合比例原則
      ，可以以下三個次要原則來加以檢視，即(1)妥當性原則（Geeignethiet），指
      一個行政權利的行使，實際上是否可達到法定之目的而言，如果行政權利所為
      根本無法達成目的（如「治絲益棼」），就是違反妥當性原則；(2)必要性原則
      （Erforderlichkeit），指一個行政權利的行使，在僅達到行政目的即足，不
      可過度侵害人民權利；(3)比例性原則（Angemessenheit），又可稱狹義的比例
      原則，是指一個行政權利之行使，雖是達成行政目的所必要的，但是不可給予
      人民超過行政目的之價值的侵害。行政權利之行使若違反比例原則即非屬適法
      。
    (二)查本件受處分人有於前開時地駕駛汽車爭道行駛左方車不讓右方車先行之事實
      ，業據受處分人坦承不諱，並有道路交通事故調查報告表、道路交通事故補充
      資料表、交通事故分析研判表各一份、交通事故談話紀錄表二紙附卷可佐，受
      處分人此部分之違規事實明確。
    (三)惟受處分人堅決否認有肇事致人受傷之事實，並辯稱略以：違規單打她們全部
      的人都受傷，對我影響很大，車禍發生也是我報警，第二通叫救護車是後來才
      叫，我質疑當時根本沒有人受傷；當時我也不知道警察問她的筆錄如何，我的
      感覺是該怎麼做的我都做了，我錯我也賠人家了，我當時不曉得她有無受傷，
      受傷的定義我也不太瞭解等語。經查，本件原處分機關係依據上揭交通事故分
      析研判表、道路交通事故補充資料表之記載，認定本件肇事致甲○○、丙○○
      、吳念欣均受傷。惟上開道路交通事故補充資料表係記載「甲○○前額頭受創
      未就醫；Ａ車輛（即五Ｌ－九一二號營業小客車）乘客丙○○左臉疼痛、眼鏡
      受損；吳念欣頭部疼痛」等情。是上開記載是否符合道路交通管理處罰條例第
      六十一條第二項（舊法）之「致人受傷」之要件，為本件裁處是否妥適之關鍵
      ？然查：
      (1)修正前之道路交通管理處罰條例第六十一條第二項及違反道路交通管理事件
        統一裁罰標準表未就「受傷」為定義，雖現行之道路交通管理處罰條例第六
        十一條第三項及違反道路交通管理事件統一裁罰標準表規定，就肇事致人受
        傷之情形分為二級裁處，即就該統一裁罰標準表註１情形：「一、合於刑法
        第十條第四項重傷之標準者；二、昏迷不省，並延續二十四小時者；三、需
        經三十日以上住院醫療者。」為吊扣駕駛執照四個月至六個月不等之裁罰；
        至於除註１以外之情形（即註２情形），均裁罰吊扣駕駛執照三個月至六個
        月不等。其就註２情形，不論肇事致人受傷輕重之程度，均為同等之裁罰，
        是否符合比例原則（以妥當性原則、必要性原則、比例性原則）？已有待商
        確。況依本件上揭交通事故分析研判表、道路交通事故補充資料表之記載是
        否既足以認定「甲○○、丙○○、吳念欣受傷」，原處分機關未加細究，其
        妥適性如何？亦待進一步調查。
      (2)關於吳念欣就診情形，經本院依職權函請臺北市立忠孝醫院調查，該院函覆
        ：「吳君為頭部外傷病人，由家屬送入本院急診，據家屬陳述為汽車乘客與
        另一汽車發生車禍，致左頭頂痛而求診，經檢查並予Ｘ光照射檢查，發現並
        無頭骨骨折或其他異常情形，故給予出院觀察，此後無因此次車禍所造成之
        傷害而求診之病歷。」等語，有九十年十月三十一日北市忠醫歷字第九○六
        ○八五九四○○號函在卷可憑，是吳念欣是否有因本件車禍而受傷，無法證
        明。至於證人丙○○於本院訊問中陳稱：我眼鏡受損，稍微擦傷，隔天全身
        酸痛，我沒有診斷證明書等語，證人甲○○則證稱：（問：當時丙○○有無
        受傷？）我看到丙○○臉上有瘀青等語，與上揭道路交通事故補充資料表所
        載「左臉疼痛、眼鏡受損」之情形，均難謂相符。而甲○○依上揭道路交通
        事故補充資料表所載，係「前額頭受創，未就醫」之情形。惟所謂「稍微擦
        傷」、「瘀青」、「受創」之記載均過於籠統，而且丙○○、甲○○二人均
        無驗傷診斷書供佐證，其是否符合修正前之道路交通管理處罰條例第六十一
        條第二項所謂「受傷」之規定，不無疑問，依上揭訴訟上之待證事實「倘有
        懷疑，則從被告之利益作解釋」之證據法則，本院爰作對受處分人有利之認
        定。況縱然認定丙○○、甲○○二人受傷，其受傷之程度亦極輕微，相對於
        原處分機關裁處吊扣受處分人駕駛執照三個月，對受處分人權利所為裁奪，
        實尚難謂符合行政法上之比例原則，且依刑事訟訴法上「微罪不舉」原則，
        亦應認對於本件受處分人肇事致人受傷部分以不罰為適當，僅就受處分人駕
        駛汽車爭道行駛左方車不讓右方車先行之違規加以裁罰，既足以令其產生警
        惕之作用。
四、綜上所述，受處分人所有前開車號汽車確有在前揭時地爭道行駛左方車不讓右方
    車先行之違規行為，惟原處分機關依前揭道路交通管理處罰條例第六十一條第二
    項（舊法）規定，裁決吊扣受處分人駕駛執照三月，尚非妥適，已前所述，自應
    由本院將原處分撤銷，另為裁定，又九十年一月十七日總統修正公布之道路交通
    管理處罰條例，已於同年六月一日生效施行，雖新法第四十五條規定僅就罰鍰之
    金額由銀元二百元以上六百元以下換算為新台幣之金額，並冠以新台幣字樣而作
    修正，並增列第十四款及第十五款規定，惟就形式上觀察，此修正前後之法律顯
    有不同，應認係屬法律之變更（司法院第二廳八十一年十一月五日（八一）廳刑
    一字第一六二九０號函覆台灣高等法院之法律座談會研究意見參照），而現行之
    道路交通管理處罰條例第四十五條第九款規定，其修正後之新法，如前所述與修
    正前之舊法比較結果，舊法並無有利於被告，依學者所認，行政罰在法律之適用
    上應有刑法第二條第一項「行為後法律有變更者，適用裁判時之法律。但裁判前
    之法律有利於行為人者，適用最有利於行為人之法律。」及稅捐稽徵法第四十八
    條之三「納稅義務人違反本法或稅法之規定，適用裁處時之法律。但裁處前之法
    律有利於納稅義務人者，適用最有利於納稅義務人之法律。」規定所揭示之「從
    新從輕」原則之類推適用（陳清秀著【依法行政與法律的適用】一文，收錄於翁
    岳生編【行政法】一書，第一七六頁至第一七九頁，八十七年三月版），本院自
    應適用修正生效後之新法為本件之裁判，爰改以受處分人所有前開車號汽車有違
    反道路交通管理處罰條例第四十五條第九款、第六十三條第一項第一款規定之行
    為，裁處受處分人罰鍰六百元並記違規點數一點，如主文第二項所示，以資適法
    。
據上論斷，應依道路交通案件處理辦法第二十條前段，裁定如主文。
中    華    民    國      九十一      年      三      月       十三     日
                                      臺灣臺北地方法院交通法庭
                                          法  官  曾  啟  謀
右正本證明與原本無異。
如不服本裁定應於送達後五日內向本院提出抗告狀
                                          書記官  謝  韻  華
中    華    民    國      九十一      年      三      月       十三     日
